【裁判字號】    96,勞訴,181
【裁判日期】    970307
【裁判案由】    給付退休金
【裁判全文】
臺灣臺北地方法院民事判決             96年度勞訴字第181號
原      告  甲○○
訴訟代理人  王東山律師
複 代理 人  李美寬律師
            林孝甄律師
被      告  中華航空股份有限公司
法定代理人  乙○○
訴訟代理人  蘇文生律師
當事人間請求給付退休金事件，經本院於中華民國97年2 月19日
言詞辯論終結，判決如下：
    主      文
原告之訴及其假執行之聲請均駁回。
訴訟費用由原告負擔。
    事實及理由
甲、程序方面：
    被告法定代理人原為魏幸雄，嗣於訴訟繫屬後變更為乙○○
    ，變更後之法定代理人乙○○遂於民國96年11月12日提出書
    狀聲明承受訴訟（見本院卷第14至20頁），經核與民事訴訟
    法第一百七十條、第一百七十五條、第一百七十六條規定相
    符，應予准許。
乙、得心證之理由：
一、原告主張：
  (一)原告自68年4 月1 日起受僱於被告，擔任波音747-400 型客
    機之資深正機師，嗣於91年8 月3 日依勞動基準法第五十四
    條第一款規定退休，按該法結算之退休金基數為38.5個月，
    被告雖已發給原告退休金新台幣（下同）13,230,795元，但
    卻未將原告每月固定領取之定額零費45,145元列入計算月平
    均工資，致原告減少受領退休金計1,738,082 元（45,145×
    38.5＝1,738,082 元）。為此本於兩造間勞動契約關係，依
    勞動基準法第五十五條規定請求被告給付上述退休金差額等
    語。
  (二)並聲明：
  1.被告應給付原告1,738,082 元，及自91年8 月3 日起至清償
    日止，按年息5 ﹪計算之利息。
  2.願供擔保以代釋明，請准宣告假執行。
二、被告則抗辯：
  (一)被告發給零費，係沿襲空軍營養費而來，自給與空勤組員零
    費迄今已數十年，在計算員工資遣費及退休金之月平均工資
    時，向來均將零費排除在外，此一制度已成為勞動習慣之一
    部分，並為員工所熟知、確信及遵守，而成為勞動條件之一
    部，應有拘束勞雇雙方之效力。原告在退休時接獲被告詳列
    退休金計算方式之員工退休金結算通知單時，已收受、同意
    該通知單內容，並如數領取退休金，顯就該退休金之計算，
    兩造已依上開勞動習慣而形成排除零費計算之合意。原告自
    不得再行請求將零費計入月平均工資並補發退休金差額。
  (二)零費係屬於膳食費即伙食津貼、差旅費，非工資之性質：
  1.被告係由空軍退役飛行員所成立，其薪資結構即會參考援用
    空軍飛行員之制度，零費即係沿襲自空軍之營養費而來，且
    非空勤組員所獨有，所有員工出差時均得領取。
  2.被告之空勤組員因提供勞務之地點多為外地，原本均應依「
    空勤組員差勤費結報規定」計算每次飛行任務差勤時間、視
    飛行航段之起迄站，以所飛經地區較高之差勤費給與作為計
    算差勤費之標準，並由航務處人力計畫中心登記各空勤組員
    差勤時間，於每月月終彙記各組員差勤時間後報領差勤費。
    但原告出勤至外地次數頻繁，按上述方式申報差勤費實有不
    便，故本於截長補短之目的而計算出每月差勤費平均值，及
    簡化行政作業程序，並與非屬空勤組員之一般員工差旅費標
    準一致，被告遂訂定「中華航空公司員工國內外公差每日旅
    費標準表」共同規範。
  3.有鑒於空勤組員至外地出差勤屬常態，與地勤人員偶有出差
    不同，且其在機上服勤時體力消耗大，落地時須添加營養恢
    復體力，被告遂再核發「差勤零費」補貼空勤組員公差期間
    旅費中之膳費，故零費除屬差旅費之一部分外，其性質亦屬
    伙食津貼、膳食費，非勞務之對價，自非工資之性質。
  4.依被告所定「飛航組員空勤加給支給規定」第4.2 條規定，
    空勤加給包括機種加給、教師加給及定額旅費（即系爭零費
    ）。又第5.3.1 條規定，飛航組員若服勤時數不足被告派遣
    之每月保證飛行時數，仍可全額支給空勤加給；若為個人證
    照不合或事病假過多，則按影響派遣之時數減發空勤加給。
    及第5.2.5 條規定，如原告因體檢不及格未能取得空勤體檢
    證，不能擔任空勤任務時，自體檢停飛通知之日起以日數累
    計30日以內全額支給空勤加給，31日至60日支給二分之一空
    勤加給，61日至90日支給三分之一空勤加給，依此，若原告
    體檢停飛達30日，期間未提供任何勞務，被告仍全額支給零
    費。足見，零費是否減發，端視可否歸責於原告或被告而定
    ，零費應為恩惠性給與，與原告有無執行飛行任務無關，亦
    與工作時間、工作地點無涉。
  5.原告勞務內容包括飛行任務及訓練、檢定、會議、辦公室任
    務、待命任務等地面任務；其每月薪資除基本薪（含職等薪
    及職位薪）外，尚有就其所執行之空勤職務發給保證時數70
    小時之飛行加給（機種加給），更就超過保證飛行時數部分
    發給超時飛加，故飛行加給、超時飛加等給與方屬於原告提
    供勞務之對價。
  6.零費本即係原告支領之差旅費，為所得稅法所列之免稅所得
    ，但嗣後稅捐稽徵機關認為該給付係採定額方式發放，應列
    為課稅所得，及機師係適用勞工退休金條例最高61級之月提
    繳工資等相關原因，被告在考量上述因素後，遂於93年間將
    零費改為機種津貼，並納入應稅所得、退休金基數計算，以
    免爭議，惟非謂被告認為零費為勞務之對價。
 7.被告於80年間進行空勤前艙組員（機師）薪資結構改制專案
    時，因零費可免所得稅，資淺組員希望保留零費、資深者則
    否以增加退休基數內涵，被告有鑑於零費為差旅費，且組員
    享有免稅之利益，遂仍決定保留零費。又在考量所得稅準則
    第七十一條、所得稅法第十四條規定等各因素後，為使空勤
    前艙組員領取零費得予免稅，乃於81年8 月間變更薪給發放
    方式，將原按實際出勤任務之時間地點、政府規定之出差旅
    費標準，取該航程來回中最高者計算全月差旅費標準，列為
    「零費一」，而給付超過標準之差額列為「零費二」，分別
    列示、同時發放，更可見零費為差旅費性質。
  8.復因前艙組員每月保證飛行時數均統一改為70小時，及簡化
    作業，被告於89年1 月1 日再訂定「空勤前艙組員機種加給
    及旅費額度表」，改按職別（正機師、副機師、飛航工程師
    ）、機種計付定額旅費即系爭零費；零費金額僅有固定四種
    ，僅因差勤區域（機種、長短程航線）及職別而有所不同，
    因此，零費不會因機師之年資、職級而有高低之別。
  9.另被告係採取當月月底發薪，惟零費為因屬差旅費性質，必
    須於空勤差旅後才會彙算、給付，故而被告給付原告薪資之
    方式，係於當月月底先行給付基本薪、交通費、飛行加給等
    薪資，至次月月中統計出空勤勞工差勤時間後，方給付零費
    、超時費、待命逾時費及旅費，可見，零費與原告勞務之提
    出非處於同時履行關係。
  (三)原告任職被告公司長達二十三年期間，早已詳知零費之性質
    、演變及給付，並同意零費非屬工資，且基於此認知退休，
    並受領高額退休金而無異議。其在受領退休金後既未爭執，
    竟又於請求權消滅時效即將屆滿前，再提起本件訴訟，實有
    違誠信，並有權利失效原則之適用。
  (四)並聲明：原告之訴及假執行之聲請均駁回，如受不利判決願
    供擔保，請准宣告免為假執行。
三、兩造不爭執之事實（詳見本院97年1 月22日言詞辯論筆錄，
    卷第151 頁）：
  (一)原告自68年4 月1 日起受僱於被告擔任波音747-400 型客機
    之資深正機師，迄於91年8 月3 日依勞動基準法第五十四條
    第一款規定退休，按同法第五十五條給與標準計算後，可得
    38.5個基數，被告已就原告退休前六個月每月所領得之基本
    薪、車馬費、加班費（即超時飛行加給）、加給等給與列入
    計算月平均工資後，發給原告退休金13,230,795元。
  (二)原告受僱期間每月另受有定額零費45,145元之給與，被告並
    未將此項零費列入計算退休金月平均工資。
  (三)零費係依被告所定「空勤業務作業規程」、「飛航組員空勤
    加給支給規定」所為之給付，按機師所駕駛之機型計算差勤
    零費，原告擔任正機師每月均有保證飛行時數，未達保證飛
    行時數者仍支給全額零費；若為個人證照不合或事病假過多
    則按所影響之減少服勤飛行時數減發。
  (四)被告自93年11月1 日起將定額零費改制，將定額零費自薪資
    項目取消，薪資結構修改為：飛航空勤津貼即機種加給（原
    機種加給）及機種津貼（原定額零費）之總和，凡在93年11
    月以後退休之空勤組員，含正副機師在內，均有將機種津貼
    列入計算退休金月平均工資；且將機種加給納入申報薪資所
    得。
  (五)原告所領定額零費歷年來均未申報薪資所得。
  (六)若原告主張零費應計入月平均工資為有理由，則其確實可請
    求退休金差額1,738,082 元。
四、本件經兩造於本院97年1 月22日言詞辯論期日整理後（見本
    院卷第151 頁），兩造爭執之重點在於：
  (一)被告抗辯其在計算空勤組員之退休金及資遣費時，向來均未
    將零費列入計算平均工資，此為勞動習慣，且原告已同意排
    除，故原告應受此習慣之拘束，是否有據？
  (二)零費是否為工資之性質？零費是否係沿襲自空軍營養費，屬
    於伙食津貼、膳食費等而為之給與？
  (三)被告以原告任職期間未曾爭執零費屬於工資性質，退休受領
    退休金及被告發給之員工退休金結算通知單時，並未表明就
    退休金保留不足部分之請求，其在五年時效即將屆滿前提起
    本件訴訟，有違誠實信用原則，可否採信？
五、現就兩造爭執之重點分述如下：
  (一)被告抗辯其在計算空勤組員之退休金及資遣費時，向來均未
    將零費列入計算平均工資，此為勞動習慣，且原告已同意排
    除，故原告應受此習慣之拘束，是否有據？
  1.原告對被告所為如二之(一)之抗辯，陳述略以：否認有不將零
    費列入平均工資之勞動習慣，因原告受領退休金時不知可以
    就零費部分請求列入退休金平均工資，故未表示異議，原告
    從未同意將零費排除於平均工資之外等語。
  2.被告辯稱兩造間存有勞動習慣，已形成排除零費計算之合意
    乙節，既經原告以上開情詞所否認，則就此有利於己之事實
    ，自應由被告負舉證之責（民事訴訟法第二百七十七條前段
    規定參照）。卷查，被告對於原告就零費不列入計算月平均
    工資，在任職期間業已熟知、確信及遵守乙節，並未能提出
    相關證據以為證明，所為抗辯，自無足取。
  (二)零費是否為工資之性質？零費是否係沿襲自空軍營養費，屬
    於伙食津貼、膳食費等而為之給與？
  1.原告就此主張：定額零費係被告依其所定「空勤業務作業規
    程」而給付，並以擔任之資深正機師、資遣正機師、資深副
    機師、資淺副機師職務，暨其駕駛機型計算者，原告擔任資
    深正機師期間每月均領取定額差勤零費45,145元，縱當月份
    有未達每月保證飛行時數情形，被告仍以保證時數計算差勤
    零費，超過每月保證飛行時數部分則另外再支領零費，據此
    ，零費與機師實際飛行時數無絕對必然關係，反係以原告所
    任之機師身分而發給，乃被告為彌補原告擔任機師提供勞務
    之特殊辛勞與負擔，直接對原告提出之勞務附加地更進一步
    報償，有別於一般被告所屬之地勤人員，零費之給付與原告
    依其職務特殊性所提出之勞務內容密切相關，為原告擔任機
    師提出勞務之對價，非恩惠性給與，為工資之性質，應列入
    計算退休金月平均工資。況被告業於93年11月間，更改退休
    金給付規定，將定額零費名稱修改為機種津貼，凡於93年11
    月以後退休之空勤組員，均將原屬於零費之機種津貼列入平
    均工資內，益證零費為工資性質。至於原告就零費部分是否
    享受免所得稅之優惠，事屬課徵稅捐之行政事項，與零費為
    工資之本質無涉等語。
  2.按所謂「工資」、「平均工資」，依勞動基準法第二條第三
    款、第四款規定：「三工資：謂勞工因工作而獲得之報酬：
    包括工資、薪金及按計時、計日、計月、計件以現金或實物
    等方式給付之獎金、津貼及其他任何名義之經常性給與均屬
    之。四平均工資：謂計算事由發生之當日前六個月內所得『
    工資』總額除以該期間之總日數所得之金額。」可知，本法
    所謂之工資，應包括下列條件：(1)由雇主給付勞工，(2)勞工
    因工作所獲得之對價，(3)須為經常性之給與。其中：
  (1)所謂經常性之給與，衹要在一般情形下經常可以領得之給付
    即屬之。此之「經常性」未必與時間上之經常性有關，而是
    指制度上之經常性而言。亦即，為雇主企業內之制度，雇主
    有支付勞工給與之義務時，該給與即為經常性給與，因為在
    既定制度下，勞工每次滿足該制度所設定之要件時，雇主即
    有支付該制度所訂給與之義務。倘雇主為改善勞工生活而給
    付非經常性給與；或為其單方之目的，給付具有勉勵、恩惠
    性質之給與，即非為勞工之工作給付之對價，與勞動契約上
    之經常性給與有別，應不得列入工資範圍之內。
  (2)又所稱因工作所獲得之對價，由勞動契約之法理言之，若為
    勞工因提供勞務而由雇主所獲得之對價，本即應認定為工資
    。此對照觀之勞動基準法第二條第一款「從事工作獲致工資
    」，及民法第四百八十二條關於僱傭契約之定義提及「一方
    為他方服勞務，他方給付報酬」之條文文義，即可得知。至
    於何種給付構成勞務之對價，應以給付之性質為出發點；此
    處應探究該給付與勞務之提出是否處於同時履行之關係，雇
    主得否以勞工未提供勞務而拒絕某一給付，或當雇主不為某
    一給付，勞工得否拒絕勞務之提供等相關情狀予以判斷。
  (3)因此，除非勞資雙方約定給付工資之方式為論時計酬、論件
    計酬外，就經常性給與是否屬於工資，尚須考量該給付是否
    隨工作內容、種類及其複雜性，勞工所具備之經驗、學歷、
    智力、技能、勞心度、勞力度、年資、級職等情狀不同，而
    有高低以決之。準此，判斷是否為工資，不應以其給付名稱
    如何為基準，如此解釋始可防止雇主對勞工因工作而獲得之
    經常性報酬，不以工資之名義而改用其他名義，規避該給付
    計入平均工資內。
  3.首先，原告受僱於被告擔任波音747-400 型客機之資深正機
    師期間，所提供之勞務內容包括飛行任務，及地面任務即訓
    練、檢定、會議、辦公室任務、待命任務等，此情有被告提
    出之Flight Crew Duties and Regulations（FOM） 在卷可
    稽，經原告自認無訛（見本院卷第180 、182 頁）。又原告
    在本院97年2 月19日言詞辯論期日自陳：其係擔任國際航線
    之機師工作，每次執行飛行任務自臺灣飛至國外後，即在國
    外外地等待下一次飛行任務，始返回臺灣等語甚詳（見本院
    卷第182 頁）。足徵，原告倘若遇有執行國際航線之飛行任
    務之情形，其自臺灣飛至國外後，無法即時返回臺灣，必須
    停留在國外等待下一次飛行任務，始有機會飛抵臺灣，此為
    其工作內容之常態，首堪認定。
  4.再自被告給付零費之沿革及目的觀察：
  (1)卷查，被告所述：被告公司係由空軍退役飛行員所成立，其
    薪資結構即會參考援用空軍飛行員之制度，零費即係沿襲自
    空軍之營養費而來，且非空勤組員所獨有，所有員工出差時
    均得領取等語，業據其提出臺灣民航史網站資料、臺灣高等
    法院95年度勞上字第17號給付退休金事件95年5 月15日準備
    程序筆錄以佐（見本院卷第161 至165 頁），原告就此節迄
    未予以爭執，故堪認被告所辯應屬非虛。
  (2)又被告前於65年8 月24日制訂飛航組員手冊中之空勤組員差
    勤費結報規定（見本院卷第70至71頁），依該結報規定第三
    、五點之結報程序，可知，擔任飛航任務之空勤組員得依該
    規定支領差勤費，差勤時間自飛離臺北時計起，至返回臺北
    時止為該次任務之差勤時間，差勤時間之地區○○○○段之
    起站與迄站，以所飛經地區較高之差勤費給與為列記標準，
    並由航務處人力計畫中心登記各空勤組員差勤時間，於每月
    月終彙記各組員差勤時間後報領差勤費等情。足見，被告於
    65年間即已開始發放差勤費予空勤組員，差勤費係按空勤組
    員每月執行飛航任務之差勤時間彙整後，依被告所訂標準發
    給者。準此，差勤費之發放端視空勤組員每月執行飛行任務
    之差勤時間總數，統計後按被告所訂標準給與；自此形式上
    觀察，似與如前開３所載原告執行之飛行任務乙節直接相關
    聯（另詳如下列各節所為說明）。
  (3)但查，原告每月薪資除基本薪（含職等薪及職位薪）外，尚
    有就其所執行之空勤職務發給保證時數70小時之飛行加給（
    機種加給），若每月時計飛行時數超過保證飛行時數部分，
    則再發給超時飛加，上述飛行加給、超時飛加等給與屬於原
    告提供勞務之對價，除經被告陳述明確外，亦為原告所不爭
    執者（見本院卷第150 頁背面）。顯見，飛行加給、超時飛
    加為原告提供勞務之對價，且與原告每月執行飛行任務之「
    時數」間密切相關。
  (4)承上所述，原告每月所領取之定額零費，固然與飛行加給、
    超時飛加之發給同樣地皆須按其每月執勤之飛行任務時數決
    定發放。然查，被告為簡化前開(2)之差勤費行政作業及截長
    補短之目的，並與非空勤組員之一般員工之差勤費標準一致
    ，遂於76年7 月1 日起依「中華航空公司員工國內外公差每
    日旅費標準表」實施，明定地勤員工、空勤組員之旅費標準
    ，員工如出差至該表所列之地區（甲區、乙區、丙區、丁區
    及國內），即可依出差地區、擔任職務及職級領取旅費，地
    勤員工之旅費包括膳費、宿費及零費三項，至於空勤組員則
    區分正副機師等不同之職務職級，領取差勤費一項，空勤組
    員部分並未領取宿費（見本院卷第72頁），就此原告未予爭
    執。經細閱本份旅費標準表之附註內容，概均涉及地勤員工
    、空勤組員在國內外住宿時宿費發放說明，及人員遇有出差
    時之旅費、膳費等計發標準，再者，之所以區別甲區、乙區
    、丙區、丁區，係因部分地區按當地綜合生活指數及物價水
    準，被告前所發放之差旅費已有不足，乃重新檢討分類地區
    劃分酌定前開地勤員工之膳費、宿費、零費暨空勤組員差勤
    費之發給數額一事。易言之，被告設此一旅費標準表，係為
    對於地勤員工、空勤組員出差時之相關費用報支發放予以規
    範；遍閱此份旅費標準表，並無論及地勤員工、空勤組員之
    職務內容（見前開３原告勞務內容之說明），顯難認為被告
    發給原告等正副機師空勤組員差勤費，係與其等所執行之飛
    行任務勞務內容、工作內容、種類及其複雜性處於對價關係
    。況且，被告既將地勤員工、空勤組員出差時之各項費用發
    放統一在此份旅費標準表加以規範，則所為各項給與之性質
    ，自應為相同之解釋，尚無由認為地勤員工領取之旅費（包
    括膳費、宿費及零費三項）屬於差旅費性質，至於空勤組員
    所領取之差勤費則反而解釋為勞務之對價即工資。職是之故
    ，原告領取之零費與地勤員工所領膳費、宿費及零費三項之
    性質相當。
  (5)嗣被告再於79年3 月27日發佈「空勤業務作業規程彙編」，
    核定空勤人員差勤零費給與表內容，依空勤業務作業規程所
    附前艙組員（如正、副機師）差勤零費給與表（見本院卷第
    73至74頁）所載，以原告所擔任之資深正機師一職為例，係
    按每月保證飛行時數65小時之時間，按所駕駛之飛機機種對
    應之每小時發放金額標準計付差勤零費（見該表下方說明四
    ，差勤零費計算列式：各員飛行加給計酬時間表列標準＝
    差勤零費數），自此時起空勤組員領取之差勤費改以每月固
    定數額之差勤零費發給。再者，該份機艙組員差勤零費給與
    表說明一則記載：「空勤旅費與地勤旅費中之膳零費係採同
    一標準訂定，惟空勤組員機上服勤時體力消耗大，落地須添
    加營養恢復體力，故依往例核發差勤零費以補貼公差期間旅
    費所需」等語（見本院卷第74頁下方）。原告既已自承其每
    月領取之定額零費係依被告所定上開空勤業務作業規程發給
    無訛（見本院卷第191 頁），則對於機艙組員差勤零費給與
    表下方說明之內容當已知悉甚詳。職此，據前述機艙組員差
    勤零費給與表說明一之內容，可知，被告發給原告差勤零費
    係為貼補原告執行飛行任務後在國外之公差期間內旅費所需
    ，既已指明為旅費之補貼，自難認為與原告履行之勞務提供
    內容即機師飛行任務處於對價關係，顯非因原告提出勞務而
    被告所為之給付。
  (6)又承兩造不爭執之事實(三)所載，原告每月領取之定額零費係
    依被告前揭(5)所定「空勤業務作業規程」及90年5 月9 日「
    飛航組員空勤加給支給規定」所為之給付（見本院卷第75至
    77頁），原告所領定額零費即為飛航組員空勤加給支給規定
    第4.4.2 條空勤加給中之定額旅費（見本院卷第150 頁背面
    ，97年1 月22日言詞辯論筆錄第2 頁）。依被告公司於90年
    5 月9 日飛航組員空勤加給支給規定中第4.4.3 條之規定，
    原告所任正機師之飛航組員每月保證飛行時數改為每月70小
    時，且按機師所駕駛之機型計算差勤零費。
  (7)原告雖陳稱：依被告飛航組員空勤加給支給規定第5.2.5 、
    5.3.1 條規定，其擔任正機師每月實際飛行時數未達保證飛
    行時數70小時者仍支給全額零費，若為個人證照不合或事病
    假過多則按所影響之減少服勤飛行時數減發等情，可推知零
    費與機師實際飛行時數無絕對必然關係，反係以原告所任之
    機師身分而發給，乃被告為彌補原告擔任機師提供勞務之特
    殊辛勞與負擔，直接對原告提出之勞務附加地更進一步報償
    等語。然查：
  依兩造不爭執之事實(三)所載，原告每月領取之定額零費係按
    每月保證飛行時數依被告所訂標準計算發給者，此本即為機
    師領取差勤零費、定額零費之計算方式（見上開被告79年3
    月27日「空勤業務作業規程彙編」所附空勤人員差勤零費給
    與表之說明四）。基此，被告飛航組員空勤加給支給規定第
    5.3.1 條關於縱使原告每月實際飛行時數未達保證飛行時數
    70小時，仍可支給全額零費之規定，仍與被告自始發給空勤
    組員差勤零費係按組員每月保證飛行時數計算一節相符，更
    與前開(2)、(4)關於零費係自按實際出差飛行至國外時數統計
    彙整方式採計，改為採依機師每月飛行加給計酬時間（即每
    月保證飛行時數）定額發給之沿革一致；此節對照空勤組員
    至外地出差勤屬常態，與地勤人員偶有出差不同，暨前揭３
    所載原告工作本質及狀況，可得而知。
  至於同規定第5.3.1 條後段所為：「若為個人證照不合或事
    病假過多，則按影響派遣之時數，減發空勤加給」之規定，
    則係因在此種情形下，空勤組員實際執行飛行任務至國外之
    出差期間勢必應此而減少，本諸差勤零費、定額零費係自差
    旅費演變而來之性質，被告自當減發空勤加給；蓋在此種情
    形之下，空勤組員既無國外出差之事實（或出差時數與每月
    保證飛行時數差異過多），此時理當無從領取屬於出差期間
    始可領取之差旅費。
  再按，勞務對價性應以勞工提供之勞務交換雇主之薪資而判
    斷，勞工如未服勞務，雇主仍給與基本薪以外之費用，該等
    費用與勞務間並非處於同時履行之關係，而屬於雇主附加給
    予之報償，應認屬恩惠性給與，非屬工資。且查，觀諸同規
    定第5.2.5 條內容，若原告等空勤組員因體檢不及格未能取
    得空勤體檢證，不能擔任空勤任務時，被告仍視停飛天數發
    給一定比例之零費；以勞動基準法所稱工資必須具備勞務對
    價性之要件而言，雇主本即得以勞工未提供勞務而拒絕某一
    給付，被告既然在體檢停飛累計30日以內仍全額支給空勤加
    給，顯見，系爭零費係屬於雇主即被告之恩惠性給與甚明。
  (8)另按雇主若為改善勞工生活而給付非經常性給與或為單方之
    目的，給付具有勉勵恩惠性質之給與，即非勞工之工作給付
    之對價，無論其係固定發放與否，倘未變更其獎勵恩惠給與
    性質，亦不得列入工資範圍之內（最高法院91年度台上897
    號判決參照）。原告雖每月均具領固定金額之零費，屬長期
    、經常固定性之給付，但尚難以此率認系爭零費為勞務之對
    價。
  (9)原告再以：被告業於93年11月間，更改退休金給付規定，將
    定額零費名稱修改為機種津貼，凡於93年11月以後退休之空
    勤組員，均將原屬於零費之機種津貼列入平均工資內，益證
    零費為工資性質等語，為其主張之依據。關於零費名稱事後
    業已修改及列入退休金月平均工資等節雖為被告所自認；然
    查，原告早於91年8 月3 日即依勞動基準法第五十四條第一
    款規定退休，為兩造不爭執之事實，被告此項退休金月平均
    工資計算方式之變更，已在原告退休之後，斯時原告已非被
    告公司受僱員工，被告所為制度之變更效力不及於原告，甚
    者，被告前述將零費納入計算月平均工資，更非兩造間勞動
    契約關係存續中關於零費發放緣由之依據。準此，尚不得以
    零費名稱於事後有所修改等情，即反推零費為工資之性質。
    若原告此項論證為可採，則何以原告又對於被告抗辯其在計
    算員工資遣費及退休金之月平均工資時，向來均將零費排除
    在外，零費非工資乙節，予以否認。是以，原告此項所陳，
    洵無足取。
  (10)至於零費是否列入薪資所得申報等兩造所為之攻擊防禦暨相
    關證據方法，事屬課徵稅捐之行政事項，而零費是否為工資
    之性質，仍應按前開所列各節予以判斷，故與前開論斷無涉
    ，自無須予以細論。
  5.末查，兩造所引最高法院及部分一、二審法院就被告公司發
    放零費類似案件所為判決之相關見解，均係各該法院就個別
    案件所為不同之認定，相關事證俱與本件兩造間所為聲明及
    所提出者有別，況既未形成判例，本院自不受其拘束，附此
    敘明。
  6.綜前所述，自被告發給零費之沿革，及零費給付之對價內容
    等觀察，原告每月領取之定額零費顯非勞務之對價，應非工
    資之性質。依勞動基準法第五十五條第二項規定，同條第一
    項第一款退休金基數之標準，係指核准退休時一個月平均工
    資；又應列入計算月平均工資者，應以符合同法第二條第三
    、四款之工資性質始可。茲既原告退休前六個月領取之定額
    零費非工資之性質，則原告主張應將此零費列入計算退休金
    月平均工資，進而請求被告給付退休金差額，自屬無據。
  (三)被告以原告任職期間未曾爭執零費屬於工資性質，退休受領
    退休金及被告發給之員工退休金結算通知單時，並未表明就
    退休金保留不足部分之請求，其在五年時效即將屆滿前提起
    本件訴訟，有違誠實信用原則，可否採信？
    因原告請求被告給付退休金差額，無由准許，故兩造就此爭
    點所為之陳述暨相關證據方法，即與本件判決結果無影響，
    無庸再予論述。
六、綜上所述，原告退休前六個月領取之定額零費非工資之性質
    ，自不得列入計算退休金月平均工資。從而，原告本於兩造
    間勞動契約關係，依勞動基準法第五十五條規定請求被告給
    付退休金差額1,738,082 元，及自91年8 月3 日起至清償日
    止，按年息5 ﹪計算之利息，為無理由，應予駁回。其訴既
    經駁回，則假執行之聲請亦失所附麗，應併予駁回。
七、本件為判決之基礎已臻明確，兩造其餘之陳述及所提其他證
    據，經本院斟酌後，認為均於判決之結果無影響，亦與本案
    之爭點無涉，自無庸逐一論述，併此敘明。
丙、結論：原告之訴為無理由，並依民事訴訟法第七十八條，判
    決如主文。
中    華    民    國    97    年    3     月    7     日
                  勞工法庭  法  官  賴錦華
以上正本係照原本作成。
如對本判決上訴，須於判決送達後二十日之不變期間內，向本院
提出上訴狀。
中    華    民    國    97    年    3     月    10    日
                            書記官  林桂玉


司法院資訊處製作；財團法人民間司法改革基金會備份。
